【裁判字號】    96,交聲,1362
【裁判日期】    970528
【裁判案由】    聲明異議
【裁判全文】
臺灣臺中地方法院交通事件裁定        96年度交聲字第1362號
原處分機關  交通部公路總局臺中區監理所
異  議  人
即受處分人  乙○○
上列異議人即受處分人因違反道路交通管理處罰條例案件，對於
交通部公路總局臺中區監理所民國96年10月2日所為之裁決（中
監違字第裁60-H00000000-0、60-H00000000-0號裁決書）聲明異
議，本院裁定如下：
    主    文
異議均駁回。
    理    由
一、原處分意指略以：本案係受處分人即異議人（下稱異議人）
    乙○○所有之車號EXG-513號輕型機車，於民國91年10月29
    日凌晨1時25分許，行經臺中縣梧棲鎮○○路○段、梧棲鎮
    ○○路處，因先後有「1.機器腳踏車駕駛人未依規定戴安全
    帽；2.違反處罰條例之行為，拒絕停車接受稽查而逃逸」及
    因有「1.不按遵行方向行駛；2.在道路上蛇行；3.駕駛人駕
    駛汽車在道路上蛇行」等違規行為，經臺中縣警察局清水分
    局依違反道路交通管理處罰條例第31條第6項、第60條第1項
    規定及第45條第1項第1款、第43條第1項規定逕行舉發，嗣
    異議人未於應到案日期前到案，原處分機關乃依道路交通管
    理處罰條例第31條第6項、第60條第1項、第45條第1項第1款
    、第43條第1項第1款、第4項、違反道路交通管理事件統一
    裁罰基準及處理細則第43條、第44條、第67條之規定，各裁
    處罰鍰新臺幣（下同）3,500元併計違規點數1點，及裁處罰
    鍰12,900元、吊扣汽車牌照3個月及併計違規點數4點等語。
二、聲明異議意旨略以：異議人所有之EXG-513號輕型機車，因
    放在家門外不慎遺失，惟並未報失，直至收受裁決書始知上
    開機車遭不詳之他人於91年10月29日違規行駛，致遭員警製
    單舉發，異議人有去查罰單，發現有名男子「陳帝運」有紀
    錄，本人並不認識，爰此聲明異議等語。
三、本件裁處權尚未時效消滅：
  (一)按行政罰法第27條第1項規定：「行政罰之裁處權，因三年
    期間之經過而消滅」，而該三年時效期間之起算時點，雖同
    法第27條第2項規定：「前項期間，自違反行政法上義務之
    行為終了時起算。但行為之結果發生在後者，自該結果發生
    時起算」，然行政罰法係於94年2月5日始經總統公布，並自
    95年2月5日施行，而本案係發生於91年10月29日，斯時行政
    罰法尚未施行，是行政罰法公布施行前，行政罰之裁罰權並
    無時效之規定，雖行政機關裁罰怠惰，於程序上顯有瑕疵，
    然此項行政怠惰之法律效果為何，法無明文規定，是以得否
    以行政機關之怠惰，即認定嗣後所為之行政裁罰無效，非無
    審究之餘地。而為解決行政罰法公布實施前久懸未決之行政
    罰裁罰權之時效問題，行政罰法第45條第2項則規定：「前
    項行政罰之裁處權時效，自本法施行之日起算」，參酌該條
    之立法理由第3點揭示：「本法施行前違反行政法上義務之
    行為應受處罰而未經裁處者，於本法施行後裁處時，其裁處
    權時效，除非個別行政法律另有規定，依其規定外，均自本
    法施行之日起算。至於有關時效期間之規定，自仍適用本法
    」，及94年8月8日行政院院台規字第0940020908號函訂定發
    布之行政機關因應行政罰法施行應注意之法制事項第10點規
    定：「本法施行後，第27第1項所定行政罰之裁處權因3年期
    間而消滅；本法施行前，違反行政法上義務之行為應受處罰
    而未經裁處，於施行後裁處者，上開第27條第1項所定裁處
    權時效之計算，應注意依本法第45條第2項規定辦理」之意
    旨觀之，足見於行政罰法施行前之違規行為尚未裁處者，依
    行政罰法第45條第2項規定，裁處權之3年時效，應自95年2
    月5日起算。
  (二)而查，道路交通管理處罰條例就裁處權時效並無特別規定，
    故於行政罰法實施前，有關違反道路交通管理處罰條例之案
    件尚未經主管行政機關裁決者，其裁罰權之時效如何計算，
    自應依行政罰法第45條第2項之規定辦理，即行政罰裁處權
    之3年時效，應自95年2月5日起算。是以本件機器腳踏車駕
    駛人或車主於91年10月29日之違規行為，於95年2月5日行政
    罰法施行前，未經裁處，嗣於行政罰法施行後之96年10月2
    日始經原處分機關裁決，因尚未逾3年之時效期間，上開裁
    罰自屬有效，合先敘明。
四、按機器腳踏車駕駛人，未依規定戴安全帽者者，處駕駛人新
    台幣500元罰鍰；汽車駕駛人，駕駛汽車有違反本條例之行
    為，經交通勤務警察或依法令執行交通稽查任務人員制止時
    ，不聽制止或拒絕停車接受稽查逃逸者，處新臺幣3,000元
    以上6,000元以下罰鍰；又按汽車駕駛人，駕駛汽車在道路
    上蛇行，或以其他危險方式駕車者，處新台幣6,000元以上
    24,000元以下罰鍰，並當場禁止其駕駛；汽車駕駛人有第1
    項第1款行為者，並吊扣開汽車牌照三個月；汽車駕駛人，
    爭道行駛不按遵行之方向行駛者，處新台幣600元以上1,800
    元以下罰鍰；汽車駕駛人有第45條或第60條第1項情形者，
    各記違規點數1點；有第43條情形者，記違規點數3點。道路
    交通管理處罰條例第31條第6項、第60條第1項、第43條第1
    項第1款、第4項、第45條第1項第1款、第63條第1項第1、第
    3款分別定有明文。
五、經查：
  (一)本件舉發單為即臺中縣警察局清水分局認為：本件異議人乙
    ○○所有之車號EXG-513號輕型機車於上開時間經一名男子
    騎乘行經臺中縣梧棲鎮○○路○段及四維路等處，因先後有
    「1.機器腳踏車駕駛人未依規定戴安全帽；2.違反處罰條例
    之行為，拒絕停車接受稽查而逃逸」及因有「1.不按遵行方
    向行駛；2.在道路上蛇行；3.駕駛人駕駛汽車在道路上蛇行
    」等違規行為，而為臺中縣警察局清水分局執勤員警製開中
    縣警交字第H00000000號、H00000000號舉發通知單，嗣異議
    人未於應到案日期前到案，原處分機關乃依道路交通管理處
    罰條例第31條第6項、第60條第1項、第45條第1項第1款、第
    43 條第1項第1款、第4項、違反道路交通管理事件統一裁罰
    基準及處理細則第43條、第44條、第67條等規定，分別裁處
    罰鍰新臺幣（下同）500元、3000元（以上合計為3,500元）
    及900元、12,000元（以上合計為12,900元），此有各該舉
    發違反道路交通管理事件通知單、違反道路交通管理事件裁
    決書及交通部公路總局臺中區監理所函文等附卷可佐，異議
    人亦不爭執該輕型機車確有於上開時間、地點，經人騎乘而
    有前述違規之行為，有其聲明異議狀及於本院調查時之供述
    可佐，均合先敘明。
  (二)按「汽車駕駛人有不服指揮稽查而逃逸之情形，當場不能或
    不宜攔截製單舉發者，得逕行舉發。第1項逕行舉發，應記
    明車輛車牌號碼、車型等可資辨明之資料，以汽車所有人為
    被通知人製單舉發」，道路交通管理處罰條例第7之2條第1
    項、第3項定有明文；次按，道路交通管理處罰條例第85條
    第1項及違反道路交通管理事件統一裁罰基準及處理細則第
    36條規定：「本條例之處罰，受舉發違反道路交通管理事件
    之受處罰人，認為受舉發之違規行為應歸責他人者，應於舉
    發違反道路交通管理事件通知單應到案日期前，檢附相關證
    據及應歸責人相關證明文件，向處罰機關告知應歸責人，處
    罰機關應即另行通知應歸責人到案依法處理。逾期未依規定
    辦理者，仍依本條例各該違反條款規定處罰」、「本條例之
    處罰，受舉發違反道路交通管理事件之被通知人，認為受舉
    發之違規行為應歸責他人者，應於通知單記載之應到案日期
    前，檢附相關證據及足資辨識、通知應歸責人之證明文件，
    向處罰機關告知應歸責人，處罰機關應即另行通知應歸責人
    到案依法處理。逾期未依規定辦理者，仍依本條例各該違反
    條款規定處罰。」，係賦予汽車所有人舉證真正之違規駕駛
    人，改由車輛駕駛人受罰之權利，藉以平衡車輛所有人可能
    非違規駕駛人之風險。
  (三)而查，本件違規駕駛人係因未依規定戴安全帽之違規行為，
    因不服指揮稽查，而拒絕停車接受稽查而逃逸，且於逃逸過
    程中不按遵行方向而逆向行駛，復在道路上蛇行，有前述舉
    發通知單在卷可佐，以當時為深夜時分，往來車輛行人應非
    眾多，執勤員警復已明確就其見聞記載下車號為EXG-513、
    車輛種類為輕型機車、廠牌為三陽以及車體為銀色等足資辨
    識違規駕駛人所騎乘交通工具之重要特徵，足見執勤員警尚
    無誤認或誤記該違規機車之車牌號碼之可能，故本件違規駕
    駛人確係於舉發時間、地點有騎乘本件輕型機車，堪可認定
    。然該違規駕駛人於執勤員警向前稽查時，不僅拒絕停車接
    受稽查，且於逃逸過程中不按遵行方向而逆向行駛，復在道
    路上蛇行，於凌晨深夜之照明有限，視野較差之客觀環境下
    ，執勤員警衡量逆向高速追捕該違規駕駛人可能對其他往來
    用路行人造成相當之危險之前提下，認為當場不能或不宜攔
    截製單舉發，尚屬合理，則本件逕行舉發，應堪認符合道路
    交通管理處罰條例第7之2條第1項、第3項之規定。從而，異
    議人既未提出任何關於員警舉發本件違規行為真正性之反證
    ，則交通警察為維持交通秩序，依法執行職務，立場應是客
    觀公正，且其與異議人素不相識，亦無宿怨，當無故意誣攀
    之理，則執勤員警本其加強道路交通管理、維護交通秩序、
    確保交通安全等職責所為之當場舉發，自應受到合法、正確
    而真正之推定。
  (四)再按執行交通勤務警察依法律規定製單舉發違反處罰條例所
    列之違規事實，並由公路主管機關加以處罰，本質係行政處
    分，受處分人不服公路主管機關所為之處罰，依道路交通管
    理處罰條例第87條之規定向管轄地方法院聲明異議，自屬行
    政救濟程序，其舉證責任分配，應採民事訴訟上舉證責任分
    配原則，87年10月28日修正公布之行政訴訟法第136條同揭
    此旨，而明文規定準用民事訴訟法第277條舉證責任分配之
    原則。
  (五)本院查，依據交通部公路總局臺中區監理所97年4月15日以
    中監車字第0970015019號函檢送本院之該EXG-513號輕型機
    車之機車新領牌照登記書及歷年裁罰紀錄資料顯示，該EXG-
    513號輕型機車係於89年6月間領得牌照，並自斯時起即登記
    在異議人名下迄今，異議人當時所登記之戶籍地址為「臺中
    縣沙鹿鎮鎮○路55號之1」，而該輕型機車自89年6月27日起
    至91年10月29日（即本案違規時間）前，有十筆違規紀錄，
    違規情形多為騎乘機車未戴安全帽、拒絕停車接受稽查而逃
    逸等事由，違規地點均在臺中縣、市境內，其中三筆係逕行
    舉發，無裁決紀錄，復有二筆係逕行舉發，惟其裁決因異議
    人所登記之戶籍地址「臺中縣沙鹿鎮鎮○路55號之1」查無
    此址，而無法合法送達，再有三筆係逕行舉發，經監理單位
    查知異議人之確實戶籍地址後，改向異議人之戶籍地址即「
    臺中縣沙鹿鎮鎮○路二段167巷6號」，而由異議人之母劉玉
    雪代為收件，尚有二筆係由異議人之胞弟丙○○為駕駛人即
    受處分人，裁決書先寄至「臺中縣沙鹿鎮鎮○路55號之1」
    查無此址，而無法合法送達，再寄至「臺中縣沙鹿鎮鎮○路
    二段167巷6號」，而由異議人之母劉玉雪代為收件。又查，
    依據交通部公路總局臺中區監理所97年4月21日以中監自字
    第0970016464號函檢送本院之「陳帝運」之人（業於96年5
    月18日改名為「甲○○」）所有交通裁罰紀錄顯示，該「陳
    帝運」之人確曾於91年8月19日在臺中縣沙鹿鎮因騎乘該EXG
    -513號輕型機車違規事件而受有舉發，並經裁罰後業已繳清
    罰鍰結案。基此，堪認該EXG-513號輕型機車於89年6月間登
    記在異議人名下迄本案違規行為發生時止，至少曾為異議人
    之胞弟及該「陳帝運」之人騎乘使用，且後幾筆裁決均經合
    法送達於異議人之戶籍地址，而由異議人之母代收，則異議
    人對於該機車上開多起違規事件，並無毫無所悉之可能。
  (六)然查，異議人於本件聲明異議狀僅以：「... 機車不慎遺失
    ... 心想應該沒關係，當時也沒報失，且家中地址有變動過
    ... 查罰單紀錄發現有名男子陳帝運有紀錄，本人並不認識
    」短短幾語置辯，且未檢附任何相關證據及足資辨識、通知
    應歸責人之證明文件，而綜觀其異議要旨，並非明確主張本
    件機車於遺失後，遭不詳之人騎乘違規，亦非具體主張本件
    受舉發之違規行為人確為「陳帝運」之人，況且異議人並未
    提出任何證據證明違規行為發生時，該機車確有何遺失或脫
    其管領之情事，更遑論有何提供真正違規駕駛人姓名、身分
    證統一編號及住址之意思，故其本件聲明異議尚未合於前述
    道路交通管理處罰條例第85條第1項及違反道路交通管理事
    件統一裁罰基準及處理細則第36條等規定。且查，異議人於
    本院調查時，關於本院詢以有關機車遺失之情節時，先係供
    稱：已經失竊很久云云，但經本院一再詢以為何機車失竊卻
    未報案時，始改稱：機車失竊後，家人又在路邊找到，家人
    就將機車騎回家，機車目前放在伊家裡云云，則無論異議人
    所稱遺失後始終未報案或是失竊後竟又在路邊尋獲而自行牽
    回家等情節，既顯與事理常情有違，則該機車是否確有失竊
    、遺失，而於本案違規發生當時，已然脫離異議人或異議人
    授權使用人管領之情事，顯非無疑。再者，異議人於聲明異
    議狀中，先係載稱：不認識「陳帝運」等文字，但經本院於
    調查時，向異議人質疑該機車自89年間起至91年間止，已有
    前述十餘筆違規紀錄，其中不乏其胞弟丙○○所駕駛，本院
    並要求異議人解釋「陳帝運」之人究竟與異議人有何關係時
    ，異議人始改稱：「陳帝運係伊胞弟丙○○之朋友，目前在
    伊姊姊公司幫忙」等語，則異議人顯然並非不認識該「陳帝
    運」之人，則其前於聲明異議狀內載稱：不認識「陳帝運」
    等文字，據而不予提供真正違規駕駛人姓名、身分證統一編
    號及住址等資料，顯然虛偽不實而有所隱瞞，則本件真正違
    規駕駛人是否應為該「陳帝運」之人，尚非無疑。況且，經
    本院於調查時一再詢以究竟本件真正違規駕駛人為何人時，
    異議人始供稱：「（問：妳弟弟丙○○有無騎過該機車？）
    印象中有，但主要是我母親（劉玉雪）騎。（問：是否主張
    本件違規為「陳帝運」騎乘機車所造成？）我不曉得... （
    問：是否可能為妳母親劉玉雪或妳弟弟丙○○騎車違規？）
    也有可能。」等語。是則，衡諸前開各該證據資料及異議人
    之供述內容綜合以觀，足徵該機車自登記於異議人名下時起
    至今，應始終在異議人同意下，而由異議人之家人（其母劉
    玉雪、其弟丙○○）或朋友（即所稱陳帝運之人）所騎乘使
    用，姑不論異議人自83年起迄今，始終設籍於「臺中縣沙鹿
    鎮鎮○路○段167巷6號」，有本院依職權查得之戶役政個人
    基本資料在卷可佐，矧其於89年6月間領得該機車牌照並登
    記在其名下時，竟陳報事實上並不存在之「臺中縣沙鹿鎮鎮
    ○路55號之1」地址，而致使前述幾筆違規裁決因而無法合
    法送達，已有可議，而本案無論依異議人之異議內容（而異
    議人經本院諭請提出證明文件後，始終未曾提出任何證據資
    料或可供本院調查之證據方法）或本院依職權查知之前述各
    該證據資料，實查無任何證據資料足以說服本院對於「本件
    違規發生時，該機車或有脫離異議人或異議人授權使用人管
    領之可能」一事形成心證，則異議人在該機車真正駕駛人可
    得確定之情形下，卻不於應到案日期前，檢附相關證據及足
    資辨識、通知應歸責人之證明文件，向處罰機關告知應歸責
    人，難認異議人已善盡舉證真正之違規駕駛人之舉證責任，
    則其聲明異議未合於前述道路交通管理處罰條例第85條第1
    項及違反道路交通管理事件統一裁罰基準及處理細則第36條
    等規定，所造成之不利益後果，依照前述舉證責任之分配原
    則，即應由異議人承擔。
  (七)縱上所述，異議人前開所辯，顯無可採，原處分機關所為本
    件裁罰，於法並無違誤，本件異議經核均為無理由，均應予
    駁回。
六、據上論斷，應依道路交通管理處罰條例第87條第2項、道路
    交通案件處理辦法第19條，裁定如主文。
中    華    民    國    97    年    5     月    28    日
                      交通法庭  法  官  廖慧如
以上正本證明與原本無異。
如不服本裁定應於送達後五日內向本院提出抗告狀。
                                書記官  王美珍
中    華    民    國    97    年    5     月    28    日


司法院資訊處製作；財團法人民間司法改革基金會備份。
